臺灣高等法院臺南分院刑事判決　 96年度重上更(三)字第339號
上　訴　人　臺灣雲林地方法院檢察署檢察官
被　　　告　乙○○
選任辯護人　盧奇南　律師
上列上訴人因被告殺人案件，不服臺灣雲林地方法院八十九年度
重訴字第六號，中華民國九十年三月二十日第一審判決（起訴案
號：臺灣雲林地方法院檢察署八十九年度偵字第三三五八、四一
二五號），提起上訴，判決後，經最高法院第三次發回更審，本
院判決如下：
    主  文
原判決關於乙○○部分撤銷。
乙○○殺人，處有期徒刑拾貳年，褫奪公權捌年。
扣案之單刃尖刀壹把沒收。
    事  實
一、乙○○於民國（下同）八十九年八月十一日下午九時三十分
    許，駕駛車牌ＴＹ—五七七號營業大貨車，搭載坐於駕駛座
    之子蘇建華（已判決無罪確定），沿雲林縣一四五號公路往
    虎尾方向行駛，適有黃清池駕駛車牌Ｃ二—九五七三號自用
    小貨車，搭載坐於駕駛座之助手林春良，亦同向行經該路段
    ，因兩車為超車爭道而發生競逐，乙○○並以車頭遠光燈照
    射對方，引起黃清池不滿，認乙○○有意尋釁，乃於超車後
    緊急停煞在雲林縣土庫鎮○○里○○○號○路北上三二‧八
    公里處，即土商線桿七一號前，而將乙○○父子之車強行攔
    下，黃清池隨即下車衝至乙○○車旁叫喊：「幹你娘，下來
    ！」，俟乙○○下車後，雙方即發生口角，黃清池憤以拳頭
    毆打乙○○，蘇建華見其父乙○○被打，亦隨即下車，並持
    原置放在司機座旁椅墊之鐵管一支，前來支援其父乙○○，
    欲毆打黃清池，黃清池乃與之相互拉扯欲搶蘇建華手中之鐵
    管，黃清池之助手林春良下車見狀，乃上前將蘇建華抱住，
    並與黃清池共同搶蘇建華手中之鐵管，乙○○在旁見黃清池
    搶其子蘇建華手中之鐵管，及其子蘇建華當時又被林春良抱
    住，林春良並參與搶鐵管時，因不滿遭辱罵及被毆心有不甘
    ，尤恨黃清池無端尋釁，而當時其又位於上開大貨車左前側
    駕駛座旁，遂取其所有置於駕駛座後夾縫內，用於剖割豬隻
    屠體，極其鋒利，足以戕害人性命之單刃殺豬尖刀一把在手
    上，準備作為防身或攻擊之用。嗣乙○○見林春良搶下鐵管
    交給黃清池時，乙○○即持尖刀與黃清池對峙，黃清池嗣持
    該鐵管毆打乙○○，乙○○在遭受攻擊受傷後，竟萌生殺人
    之故意，趁黃清池不注意之際，貼近黃清池身邊，並以右手
    反握該尖刀之方式，由上而下，用力朝黃清池之致命部位左
    鎖骨下方猛刺一刀，該尖刀深入黃清池之體內約九‧五公分
    ，切裂肺臟動脈血管，造成約五×四×九‧五cm之刺創傷口
    ，且其於上開舉刀攻擊黃清池過程，亦同時劃傷黃清池左側
    腹部，造成黃清池左腹部有約五×一×○‧五cm之刺創傷口
    ，黃清池當場血噴如注，驚怒之餘，即以上開鐵管奮力反擊
    乙○○，因距離不夠，乃擊中車牌ＴＹ—五七七號大貨車之
    前方擋風玻璃及右後照鏡，致該車駕駛座前擋風玻璃呈一處
    蜘蛛網狀凹陷，右後照鏡鬆脫。而乙○○雖見黃清池血流如
    注猶不罷手，仍繼續追擊黃清池，黃清池負傷往路旁之田地
    奔逃，鮮血自路面車道分道線一路迤灑至路旁田邊。嗣因林
    春良在旁見黃清池傷重命危而高喊：「會死人，不要追了！
    」，乙○○此時見黃清池已受重創，性命垂危，且恐往來人
    車發現，乃駕駛上開車牌ＴＹ—五七七號大貨車搭載蘇建華
    逃離現場，而黃清池受傷後，旋經林春良送往北港媽祖醫院
    急救，然黃清池因左頸穿刺，肺部動脈斷裂大量出血，併低
    血容性休克，於同日即八十九年八月十一日晚上九時三十九
    分許，不治死亡。
二、乙○○駕駛上開ＴＹ—五七七號大貨車離開現場後，先駛至
    虎尾肉品市場，清洗留於上開尖刀上黃清池血跡，再繼續裝
    運豬肉屠體，佯裝無事。而於同日即八十九年八月十一日晚
    上十一時四十分許，改由蘇建華駕駛ＴＹ—五七七號大貨車
    ，搭載乙○○，載運豬肉屠體，行經雲林縣元長鄉○○村○
    ○○○○路元茂電桿七○號前，為據報趕赴該路段攔檢警方
    查獲，並扣得該單刃殺豬尖刀一把，繼在凶案現場水溝內扣
    得上開鐵管一支。
三、案經黃清池兒子甲○○告訴及由雲林縣警察局虎尾分局移送
    臺灣雲林地方法院檢察署檢察官偵查起訴。
    理  由
甲、證據能力部分：
    按被告以外之人，於審判外之陳述，雖不符刑事訴訟法第一
    百五十九條之一至之四規定，而經當事人於審判程序同意作
　　為證據，法院審酌該言詞陳述或書面陳述作成時情況，認為
　　適當者，亦得為證據，刑事訴訟法第一百五十九條之五第一
  　項，定有明文。查證人蘇建華及林春良於警、偵訊供述，雖
    均屬被告以外之人於審判外之陳述，然渠二人於警、偵訊供
    述，依其供述作成情況，均係出於渠等任意性供述，經被告
    於本院更三審準備程序時同意作為證據，依上規定，本院認
    證人蘇建華及林春良於警、偵訊供述，均有證據能力，合先
    說明。
乙、實體部分：
一、訊據被告乙○○固不諱言有於上揭時地駕駛營業大貨車，與
    被害人黃清池所駕駛之自用小貨車，因大貨車所裝置燈光刺
    眼及超車，引致被害人黃清池不快，而遭被害人黃清池駕車
    攔停於外側快車道上，嗣被害人黃清池遭其取自大貨車駕駛
    座夾縫處之單刃尖刀刺中要害，不治死亡之事實；惟矢口否
    認有何故意殺人之犯行，於原審及本院辯稱：伊所駕駛之大
    貨車遭被害人黃清池駕車攔停於外側快車道後，被害人黃清
    池即下車向後走至伊車門邊，拖伊下車，並以拳頭及手持之
    行動電話毆伊頭部，嗣又以奪取而來之鐵管連續毆擊伊身體
    側面，伊遭毆打後身體不支，斜跪在地，為自衛乃伸出右手
    自大貨車駕駛座後面夾縫處，拿取置於該處之單刃尖刀一把
    ，欲嚇唬被害人黃清池，伊僅將刀子拿在手上，伊並未故意
    以右手反握尖刀之方式，由上而下猛刺被害人黃清池左鎖骨
    部位，伊亦未在他的腹部再刺一刀，伊不知被害人黃清池何
    以受傷，又當時伊遭被害人黃清池猛打有說「我會死」，並
    非高喊「給他死」，亦無追殺被害人黃清池，伊與伊子蘇建
    華係在他們離開後三、四分鐘才離開的云云。
二、經查：
  (一)本件案發地點在雲一四五號公路，係雙向四線道，此有雲林
    縣警察局道路交通事故調查報告表之事故現場圖及現場照片
    在卷足稽，且據證人林春良、已判決無罪確定之共同被告蘇
    建華、及被告乙○○在偵審中之供述：被害人黃清池超車攔
    下被告乙○○之車子後，被害人黃清池所駕駛之車牌Ｃ二—
    九五七三號自用小貨車，係停置在往土庫方向之外側快車道
    與慢車道間，靠近路肩之車道邊線附近，被告乙○○所駕駛
    之車牌ＴＹ—五七七號大貨車，則停置在左後方之外側快車
    道上，二車頭尾相距約一丈多，即約五公尺左右等情，再參
    諸上開道路交通事故調查報告表之事故現場圖及現場十三張
    血跡分佈照片，及檢察官之勘驗筆錄所載內容，顯見案發後
    現場之血跡主要分佈於二處，一處位於往土庫方向之內外側
    快車道之分道線兩側，約略分二灘密集散佈，二灘血跡範圍
    合計長約五‧一公尺，寬約○‧四公尺，距離道路邊線約六
    公尺，一處則位於右側沿道路邊線附近，長約八‧八公尺，
    呈零星且長條狀之分佈，另於路旁水溝蓋（依卷附現場照片
    所示，該處路旁水溝大部分均無蓋）上及從其邊緣算起二‧
    二公尺之田地上，亦有條狀之血跡分佈。又就各該血跡分佈
    之情形，對照證人林春良、已判決無罪確定之共同被告蘇建
    華、及被告乙○○所供有關二車之相對位置，並參諸被告乙
    ○○所駕駛車牌ＴＹ—五七七號大貨車長約六公尺、寬約三
    公尺，被害人黃清池所駕駛之車牌Ｃ二—九五七三號自用小
    貨車長亦不過四‧五公尺、寬約二‧五公尺（均依卷附車輛
    照片推算），應足推斷本件案發時被告乙○○所駕駛車牌Ｔ
    Ｙ—五七七號大貨車之車頭位置，應係在上開散佈快車道分
    道線上較下方處一灘血跡之右側，而被害人黃清池所駕駛之
    車牌Ｃ二—九五七三號自用小貨車，則位於前開道路邊線長
    條狀血跡之左側，車頭位置約與該處血跡最上方齊平無訛，
    合先敘明。
  (二)本件案發緣於被害人黃清池駕駛之冷凍小貨車於夜間行駛中
    ，先遭車道後方由被告乙○○所駕駛大貨車之車頭遠光燈及
    霧燈之強光照射，於被超車後復遭該大貨車設於車頂向後方
    照射之照明燈強光刺眼，因而導致被害人黃清池心生不滿，
    認駕駛大貨車之被告乙○○行為惡劣，遂超車趨前攔下被告
    乙○○所駕駛之大貨車等情，已迭經證人林春良在歷次偵審
    中證述明確在卷。雖被告乙○○否認當時曾以遠光燈或霧燈
    照射之情，惟查被告乙○○所駕駛之車牌ＴＹ—五七七號之
    大貨車，除於車頭大燈及前方保險桿下緣設有霧燈二盞外，
    於駕駛座車頂上並設有向後照射之工作燈二盞，有該大貨車
    照片五張存於警卷為憑，顯見該等燈光之設置情形與證人林
    春良證述之情節相符，則苟非被告乙○○確有上開不妥之駕
    駛行為，引發被害人黃清池之不滿，衡情被害人黃清池要無
    無端超車趨前攔下被告乙○○所駕駛之大貨車，隨即下車後
    ，對被告乙○○叫喊下車，進而與之口角之理。此外再參酌
    被告之子即共同被告蘇建華於本院更(一)審中供述：這是因為
    互相超車的原因，他（指被害人黃清池）說我們超車的大燈
    照到他的車子等語以觀（見上更(一)卷第五六頁）。是被告乙
    ○○就此所辯，尚難認屬實情。另扣案之尖刀含刀柄全長二
    七‧五公分、刀刃長十三‧五公分，刀刃尖細微彎、最寬部
    分為二公分，刀柄為木製，刀刃鋒利，業經原審法院勘驗明
    確，製有勘驗筆錄（見原審卷第一一五頁），及該尖刀照片
    （見警卷第三○頁）可佐。而被害人黃清池之致死原因，乃
    係受有左頸部鎖骨下方深達九‧五公分之刺創傷，該處傷口
    創緣整齊，並造成肺部動脈斷裂，以致失血休克死亡，亦經
    檢察官督同檢驗員相驗明確，製有勘驗筆錄、相驗屍體證明
    書、驗斷書各一份及照片四張附於相驗卷足按，堪信被害人
    黃清池所受上開致命創傷，確係遭扣案之尖刀刺中而來無疑
    。再被害人黃清池下車後，叫喊被告乙○○下車，俟被告乙
    ○○下車後，被害人黃清池係以拳頭毆打被告乙○○，當時
    並無持行動電話毆打被告乙○○，業據被告乙○○於警訊供
    述：「：：：但我一下車，黃清池就揮拳頭毆打我的頭部：
    ：」等語及偵查中供述「：：：是死者用拳頭打我：：」等
    語在卷，並經共同被告蘇建華於偵查中供明：「：：：我父
    親就下車，死者就用徒手毆打我父親可按（見警卷第四頁反
    面，相驗號卷第二九頁反面、第二六頁反面）。是被告乙○
    ○嗣後於原審及本院所辯被害人黃清池下車後除用拳頭毆打
    伊之外，尚有以行動電話毆打伊云云，核與事實不符，不足
    採信。又被告乙○○在下車後，確有與被害人黃清池發生口
    角，亦為被告乙○○於警訊中曾供述：伊有出口罵他（被害
    人黃清池）等語，並據證人林春良於警訊中證稱：黃清池便
    先行下車與對方發生口角等語可按（見警卷第二頁、第十三
    頁反面），併此敘明。
  (三)被告乙○○於本件案發翌（十二）日，即因傷前往行政院衛
    生署嘉義醫院求診，此有其所提出之嘉義醫院驗傷診斷書乙
    紙附卷足稽（見偵查卷第十五頁），觀諸該診斷書記載：被
    告乙○○於左後大腿處有挫傷一處、於背臀部有挫傷二處，
    均係長條狀淤痕，且左側第八肋骨骨折等事實，上情核亦與
    被告蘇建華於偵查、原審及本院更(一)審供陳：林春良過來搶
    走鐵管，將鐵管拿給死者黃清池，死者即持鐵管毆打我父親
    等語（見相驗卷第二六頁反面，原審卷第六八頁，上更(一)卷
    第五六頁），及證人林春良於本院更(一)審供證：伊有看到黃
    清池拿鐵管打乙○○，是伊將蘇建華鐵管搶下後交給黃清池
    等語可稽（見上更(一)卷第八四至八七頁），顯見被告乙○○
    供稱曾遭被害人黃清池毆打云者屬實。至被告乙○○當時究
    竟有無以臺語呼喊一聲「乎伊死（給他死）」等語，此為被
    告乙○○於警訊及偵審堅決否認，並辯稱：伊係因遭被害人
    黃清池毆打，所以喊「我會死」云云，雖證人林春良迭在歷
    次警訊及偵審中皆有指證被告乙○○曾喊一聲「乎伊死」等
    語。然查證人林春良於警訊、偵查中係供稱：被告乙○○係
    先喊「乎伊死」，始反身回去車內拿刀等語（見警卷第十三
    頁反面，相驗卷第三一頁反面），嗣於原審及本院上訴審則
    供證：之後乙○○跑到車子那裡拿刀，乙○○並喊給他死等
    語（見原審卷第三二、一○○頁，上訴卷第八○頁），迨於
    本院更(一)審時又供證：伊有聽到一次「給他死」，係看到乙
    ○○拿刀有刺的動作，並聽到「給他死」等語（見上更(一)卷
    第八五頁）。前後不一，反覆不定，有瑕疵可指，且遍查卷
    內亦無被告之子蘇建華供述在埸曾聞其父即被告乙○○有喊
    「乎伊死」之語，是尚難只憑證人林春良前後不一之證詞，
    遽為採信。惟本件卷查雖無證據足以認定被告乙○○曾喊「
    乎伊死」等語，但因上開扣案之單刃殺豬尖刀，係被告乙○
    ○平日用於剖割豬隻屠體，已據其陳述在卷極其鋒利，持之
    猛刺人體要害足取人命，乃眾所週知之常識，被告乙○○當
    亦知之，乃竟持之猛刺被害人左鎖骨部位，其有殺人之犯意
    ，昭然若揭，並不因其未呼喊「乎伊死（給他死）」而異其
    認定。
  (四)扣案之鐵管究係如何由被害人黃清池奪得，被告蘇建華固於
    原審稱：「：：：林春良並從我車上抽出鐵管：：」等語（
    見原審卷第三十頁），又於本院上訴審稱：「我剛下車時手
    上並沒有拿鐵棍，當時他（指被害人）的捆工（指林春良）
    就將我抱住，我的車子駕駛座左邊的下方有鐵棍，他的捆工
    也有看到，他也過來搶，後來他將鐵棍搶過去就將鐵棍拿給
    他老闆」云云（見上訴卷第一九九頁）；然微論已與彼在偵
    查中供稱：「死者就用徒手毆打我父親，我看到即下車，並
    持鐵管，我要去打死者」（見相驗卷第二六至二七頁），及
    在本院上訴審調查時供稱：「我拿鐵管下來，就被林春良搶
    去，我還被他打」等語（見上訴卷第七五頁），並不相符，
    且參酌該鐵管原置於被告乙○○駕駛之大貨車上，雙方素昧
    平生，驟起變故之下，證人林春良對被告乙○○大貨車上置
    有該鐵管之情，顯無認識之可能，自亦無可能逕自被告乙○
    ○之大貨車上取得該鐵管，是該支鐵管應係共同被告蘇建華
    目睹被告乙○○遭被害人黃清池毆打時，欲取出援助被告乙
    ○○所用，嗣為證人林春良搶下，並交給被害人黃清池使用
    ，被害人黃清池則持之毆打被告乙○○。另被害人黃清池於
    大貨車駕駛座車門邊，遭被告乙○○所持之尖刀刺傷後，旋
    以所持鐵管用力擊破被告乙○○所駕駛大貨車前方擋風玻璃
    ，造成該擋風玻璃左半側呈一處蜘蛛網狀凹陷乙情，雖被告
    乙○○在本院上訴審辯稱：「是他（指被害人黃清池）搶了
    林春良的鐵棍，先打玻璃，再來打我的，我因為被他打，才
    拿刀子出來的」云云（見上訴卷第七七至七八頁），然因證
    人林春良在本院上訴審及更(一)審證稱：「被害人黃清池被刺
    中後，就要拿手裡的鐵管打乙○○，沒有打中，才打到車子
    的擋風玻璃」、「黃清池拿鐵棍打乙○○結果打到車的擋風
    玻璃是在黃清池被刺中之後」等語明確（見上訴卷第一八○
    頁，上更(一)卷第八六頁），核與共同被告蘇建華供述相符，
    並有該大貨車之照片六張附卷可憑，足見被害人黃清池應係
    遭被告乙○○所持之尖刀刺中時，手中握著該鐵管，欲攻擊
    被告乙○○，然因傷重未打到被告乙○○，始擊中大貨車之
    擋風玻璃甚明。
  (五)又本件緣於被告乙○○超車及以遠光燈照射被害人黃清池所
    駕駛之小貨車，引發被害人黃清池之不滿下車後發生口角等
    情，既已有如前述，參以證人林春良及被告乙○○在歷次偵
    審中均供稱：本件自被害人黃清池出手毆打被告乙○○，以
    迄被害人黃清池遭刺中左鎖骨下方要害，前後不過一、二分
    鐘等語，顯見被害人黃清池遭刺傷乃係於短瞬間發生，而被
    害人黃清池遭尖刀刺傷時，手中既握有長達六十八公分之鐵
    管（見原審卷第一一五頁之勘驗筆錄），若非貼身相搏，被
    告乙○○殆無可能傷及被害人黃清池，是被害人黃清池應係
    在猝不及防之情況下遭刺中要害。據此堪信被告乙○○係趁
    黃清池持鐵管攻擊，疏未注意時，持手中之尖刀予以攻擊，
    刺傷被害人黃清池之左鎖股下方要害，被害人黃清池遭刺傷
    後，因肺部動脈斷裂，自足以造成當場鮮血噴濺之情形，嗣
    被害人黃清池於遭刺傷驚懼之餘，往後退來到大貨車車頭左
    前方，以所持鐵管用力繼續猛擊被告乙○○，因傷重且距離
    不及，致擊破被告乙○○所駕駛大貨車前方擋風玻璃時，又
    再次造成大量血跡噴灑之情形至明。況亦與前所認案發時被
    告乙○○所駕駛車牌ＴＹ—五七七號大貨車之車頭，應係位
    於快車道分道線上較下方處血跡之右側（即被害人黃清池甫
    遭尖刀刺傷要害處，較上方處之一灘血跡則係被害人黃清池
    敲擊擋風玻璃時之位置）情形，不謀而合。
  (六)被告乙○○於原審及本院歷次審理時雖極力否認故意持刀刺
    殺被害人黃清池，並辯稱：當時其被毆倒在大貨車車門邊，
    為自衛始從駕駛坐下方拿刀子，其不知如何刺中被害人黃清
    池云云。然查被告乙○○在見到被害人黃清池欲搶前述其子
    即共同被告蘇建華手中之鐵管時，即已回車上將置於駕駛座
    後夾縫內之尖刀持在手中等情，業據其在偵查中已自承：「
    我反握刀柄，刀尖往下，刺殺死者」、「我很後悔對方死了
    ：：：我很後悔、我錯了」等語明確（見相驗卷第二九至三
    一頁），及於原審中供述：「黃清池剛開始用拳頭打我，之
    後再用鐵棍（管）打我，黃清池要去拿鐵棍（管）的時候，
    我才拿刀」、「：：：黃清池要去拿鐵棍（管）的時候，我
    就拿刀子，因為刀子放在我車子座椅的後面」等語（見原審
    卷第九六至九七頁），並經證人林春良於警訊中供證：伊上
    前搶鐵管時，另一人較年長者便回車上駕駛座取出尖刀來等
    語可按（見警卷第十三頁反面），復有被告乙○○以尖刀刺
    殺被害人黃清池所持姿勢之照片在卷為憑（見警卷第二九頁
    ）；參以被告乙○○與共同被告蘇建華二人在警訊時，最初
    係由共同被告蘇建華自承殺害被害人黃清池，嗣後二人始自
    白係由被告乙○○持尖刀殺害被害人黃清池，共同被告蘇建
    華並於警訊第四次筆錄中坦承：「因為我心想他（指乙○○
    ）因案假釋中，而且又上了年紀，我怕他被關，才會說死者
    是我殺的」（見警卷第十一至十二頁）等語，苟被告乙○○
    係正當防衛，無意刺死被害人黃清池為真，自不負刑責，衡
    情當不致由共同被告蘇建華為其頂罪，是被告乙○○係以不
    確定之殺人故意刺殺被害人黃清池，已灼然明甚。再者扣案
    尖刀之刀刃長十三點五公分，刀刃尖細微彎、最寬部分為二
    公分，甚為鋒利，已有如前述，然以之刺入人體鎖骨下方與
    肋骨間之間隙，倘未能掌握適當之角度，刀刃甚易卡在骨骼
    間，而被告乙○○平日即係以該尖刀剖解豬體，對於動物之
    骨骼結構自知之甚稔，其對於人體之左鎖骨下方靠近頸部、
    胸肺部之位置乃屬致命要害，自亦有所認識，是依被害人黃
    清池所受創傷之情形觀之，堪信被告乙○○應係趁被害人黃
    清池不注意之際，貼近身體之機會，右手反握尖刀，並將刀
    刃轉至與鎖骨肋骨平行之角度，順勢由上往下刺入被害人黃
    清池左頸部鎖骨下方體內無疑，被告乙○○上開所辯及另稱
    係被害人黃清池自己過來壓到刀子，或不知如何刺傷被害人
    黃清池云者，未免過於巧合或屬避重就輕，難以採信。又被
    害人黃清池遭被告乙○○猛刺一刀後，因動脈血管遭切裂而
    大量失血，且血噴如注，加上被告乙○○係與被害人黃清池
    近身相搏，衡情被告乙○○絕不可能未見被害人黃清池已受
    重創大量流血之情事，是被告乙○○辯稱其不知該尖刀刺到
    被害人黃清池，亦不知黃清池有受傷云者，更屬無稽。又被
    害人黃清池左腹部雖另有長五公分、寬一公分、深○‧五公
    分之表淺創傷一處，然此可能係於打鬥中拉扯遭扣案單刃短
    刀劃傷所致，既經上開檢驗員邱永田在原審證述在卷（見原
    審卷第一一八頁），且觀諸扣案尖刀甚為鋒利及被告乙○○
    反握尖刀之情形，堪信該創傷確非被告乙○○故意所為，否
    則應不至於僅有深○‧五公分之表淺裂傷，況該創傷係位於
    被害人黃清池身體正面之左腹部，並非身體背面，益顯無可
    能如公訴人所認該創傷係於被告乙○○追擊被害人黃清池時
    所造成，蓋如係於追擊中刺傷，其位置應係在身體後背部位
    ，始符常情。而被害人黃清池左腹部之表淺裂傷，應係被告
    乙○○舉刀朝上欲刺被害人左頸部部位時，同時所劃傷，是
    以被告乙○○前稱僅刺被害人黃清池一刀，並非二刀，自屬
    實情。再被害人黃清池身上除前傷勢外，並無其他受傷之部
    位，亦有驗斷書附卷可按（見相驗卷第三十九頁），如前所
    述，是證人林春良於原審及本院前審所供：「有見被告蘇建
    華拿鐵管刺黃清池一下，之後又鐵管打黃清池二、三下」、
    「有見被告蘇建華拿鐵管往黃清池側腹部刺一下，又打他」
    、「蘇建華拿鐵管刺向黃清池胸腹位置，然後又拿鐵管打黃
    清池」、「伊就看到被告蘇建華拿鐵管死者左腰部刺了一下
    ，又往他身上打了二、三下」、「伊有看到被告蘇建華拿鐵
    管戳黃清池之腹部，再拿鐵管打黃清池之頭部、左肩部」云
    云（見原審卷第三二、七三、一○○、一四一頁，上更(一)卷
    第八九頁），均核與事證不符，不足採取，併此敘明。
  (七)又被告乙○○刺傷被害人黃清池後，確有繼續追殺被害人黃
    清池乙情，不惟已據證人林春良在原審偵審中指證歷歷，更
    在本院上訴審證稱：「黃清池被刺中後，就要拿手裡的鐵管
    打乙○○，沒有打中，才打到車子的擋風玻璃，黃清池就跑
    ，乙○○又拿著刀追說給他死，：：我說我老闆流血那麼多
    了，不要再追了，會死人，：：我就跑回原來的車子旁邊，
    我老闆也從田旁邊出來，我老闆自己上車子，我趕快送他到
    醫院去」等情（見上訴卷第八○頁）；且被告乙○○苟真遭
    被害人黃清池以拳頭、鐵管毆打得很嚴重倒地不起屬實，衡
    情其身體應屬虛弱無法自行行動及應速送醫急救，乃其非但
    未於案發後即刻至醫院求診，反若無其事循照往例續至土庫
    屠宰場載運豬肉屠體，再佐諸證人徐左明於本院上訴審證稱
    ：伊剛好看見乙○○父子來屠宰埸要下車，是蘇建華開的車
    子，乙○○下車坐在屠宰場的椅子、是乙○○自己下車的等
    語，證人張茂明亦證稱：當時蘇建華在車子幫忙拉屠體，乙
    ○○是坐在椅子上，後離開時是由蘇建華開車，乙○○坐上
    車一起離開的等語（見上訴卷第一五四、一五五頁），及證
    人張茂明於本院更(一)審時亦證述：他兒子搬豬隻的內臟，他
    沒有做事情，他呆呆的坐在那裡等語（見上更(一)卷第一○四
    頁），是乙○○到達屠宰場時，尚可自行下車，在該處靜坐
    ，事畢亦可上車與其子即被告蘇建華一起離開等情以觀，足
    見被告乙○○當時在案發現場被毆之傷勢，應非已達倒地不
    起甚為嚴重之程度，而係尚得自行行動追趕被害人黃清池無
    礙。參諸上開現場跡證所示：被害人黃清池之血跡起自分道
    線附近，復沿著道路邊線一路迤灑，並跨過水溝灑在田地上
    之情形，及現場水溝內滿是泥漿，然被害人黃清池當時所穿
    著之衣服及屍體並無水溝污漬等情研判，應足認被害人黃清
    池係於被告乙○○所駕駛之大貨車駕駛座車門邊遭尖刀刺傷
    要害，造成體內鮮血大量噴濺，自知傷勢嚴重，亟欲躲回小
    貨車上由林春良載往醫院，乃自上開大貨車車頭處，繞過所
    駕駛之車牌Ｃ二—九五七三號自用小貨車右側車尾，延道路
    邊線前往小貨車車頭處，欲攀上該車之乘客座，然被告乙○
    ○因遭毆打氣憤難消，又自後追趕，被害人黃清池見狀遂往
    路邊田裡躲藏，以致於該處路邊田裡散佈有血跡，且所持之
    鐵管亦於倉皇躲避之瞬間鬆手滑落至路旁水溝內（鐵管係於
    案發後自水溝中查獲，見警卷第十四頁反面證人林春良警訊
    筆錄），是被告乙○○於刺殺被害人黃清池一刀後，有繼續
    追殺之情事亦明，不容被告否認。
三、綜上足認本件案發過程應係：因兩車為超車爭道而發生競逐
    ，被告乙○○以車頭遠光燈照射對方，引起被害人黃清池不
    滿，認被告乙○○有意尋釁，乃於超車後攔下被告乙○○父
    子之大貨車，被害人黃清池隨即下車衝至乙○○車旁叫喊：
    「幹你娘，下來！」，俟被告乙○○下車後，雙方即發生口
    角，被害人黃清池憤以拳頭毆打乙○○，被告蘇建華見其父
    乙○○被打，亦隨即下車，並持原置放在司機座旁椅墊之鐵
    管一支，前來支援其父乙○○，欲毆打被害人黃清池，被害
    人黃清池乃與之相互拉扯欲搶蘇建華手中之鐵管，被害人黃
    清池之助手林春良下車見狀，乃上前將蘇建華抱住，並參與
    被害人黃清池共同搶蘇建華手中之鐵管，被告乙○○在旁見
    被害人黃清池搶其子蘇建華手中之鐵管，及其子蘇建華當時
    又被證人林春良抱住，證人林春良並參與搶鐵管時，此時被
    告乙○○因不滿遭被害人黃清池辱罵及被毆，而心有不甘，
    尤恨被害人黃清池無端尋釁，而當時其又位於上開大貨車左
    前側駕駛座旁，遂取其所有置於駕駛座後夾縫內，用於剖割
    豬隻屠體，極其鋒利，足以戕害人性命之單刃殺豬尖刀一把
    在手上，準備作為防身或攻擊之用。嗣乙○○見林春良搶下
    鐵管交給黃清池時，乙○○即持尖刀與黃清池對峙，黃清池
    嗣持該鐵管毆打乙○○，乙○○在遭受攻擊受傷後，竟萌生
    殺人之故意，趁黃清池不注意之際，貼近黃清池身邊，並以
    右手反握該該尖刀之方式，由上而下，用力朝被害人黃清池
    之致命部位左鎖骨下方猛刺一刀，以致造成肺部動脈斷裂之
    致命重創，復因與被害人黃清池之身體貼近，且其於上開舉
    刀攻擊被害人黃清池過程，亦同時劃傷被害人黃清池之左腹
    部。被害人黃清池遭重創後，噴血如注，驚懼之餘，旋以所
    持鐵管用力猛擊被告乙○○，因距離不及，而擊破被告乙○
    ○駕駛之大貨車前方擋風玻璃，復因情緒激動再次造成體內
    鮮血大量噴濺，至此被害人黃清池自知失血過多，急欲由助
    手林春良載往醫院急救，乃自上開大貨車車頭處，繞過其所
    駕駛之車牌Ｃ二—九五七三號自用小貨車右側車尾，沿道路
    邊線前往小貨車車頭，欲攀上該車之乘客座，惟被告乙○○
    仍不罷休自後追趕，被害人黃清池驚慌逃避至路邊田內，所
    持之鐵管亦鬆手滑落路旁水溝，嗣助手林春良大喊「會死人
    ，不要再追了」等語，被告乙○○至此方罷休，而被害人黃
    清池則自行爬上小貨車乘客座，由助手林春良緊急送往北港
    媽祖醫院急救，然仍因傷勢過重，於送醫途中即已休克，經
    急救無效不治死亡（關於被害人黃清池攔下被告乙○○大貨
    車後，二車之停車位置，被害人黃清池攻擊被告乙○○及被
    刺乃至於負傷離開之相關位置，詳如相驗卷第十一頁之道路
    交通事故調查報告表及原審卷第八十至八十二頁之附圖所示
    ），洵堪認定。
四、按對於現在不法之侵害，而出於防衛自己或他人權利之行為
  　不罰，但防衛行為過當者，得減輕或免除其刑，刑法第二十
    三條固有明文。然正當防衛，必須對於現在不法侵害始得為
    之，至彼此攻擊行為，又必以一方初無傷人行為，因排除對
    方不法侵害，而加以還擊，始得以正當防衛論；故無從分別
    何方為不法侵害行為，均不得主張防衛權（三十年上字一○
    四○號判例意旨參照）。又衡以一般經驗法則，相互攻擊行
    為，其本身即有不法侵害犯意存在，自無主張防衛餘地（九
    十三年台上字三○三九號判決意旨參照）。查本件被告乙○
    ○因超車等不妥駕駛行為，與被害人黃清池發生衝突，雙方
    即先就超車及車頭遠光燈照射之事，發生口角，被害人黃清
    池憤以拳頭毆打被告乙○○，被告乙○○兒子即共同被告蘇
    建華見其父親被打，亦即下車，並持原置放在司機座旁椅墊
    鐵管一支，前來支援其父即被告乙○○，欲毆打被害人黃清
    池，被害人黃清池乃與之拉扯，欲搶共同被告蘇建華手中鐵
    管，被害人黃清池助手林春良見狀，亦下車上前將共同被告
    蘇建華抱住，並與被害人黃清池共同搶共同被告蘇建華手中
    鐵管，被告乙○○在旁見被害人黃清池搶其子即共同被告蘇
    建華手中鐵管，及其子共同被告蘇建華當時又被證人林春良
    抱住，證人林春良並參與搶鐵管，斯時，被告乙○○因不滿
    遭被害人黃清池辱罵及毆打，而心有不甘，尤恨被害人黃清
    池無端尋釁，遂取出殺豬尖刀一把，準備作為防身或攻擊之
    用。嗣證人林春良搶下蘇建華手中鐵管，並交給被害人黃清
    池時，被告乙○○則持尖刀與被害人黃清池對峙，嗣被害人
    黃清池持該鐵管毆打乙○○，乙○○在遭受攻擊受傷後，明
    知該殺豬尖刀係用於剖割豬隻屠體，極其鋒利，足以戕害人
    性命，乃趁被害人黃清池不注意之際，貼近被害人黃清池身
    邊，基於殺人之犯意，以右手反握該尖刀方式，由上而下，
    用力朝黃清池左鎖骨下方猛刺一刀，致被害人黃清池肺部動
    脈斷裂，失血過多而死，已如前述。依上綜合判斷，本件雖
    被害人黃清池當時手中尚握有鐵管，但被告乙○○之前見被
    害人黃清池與助手林春良，欲搶其子共同被告蘇建華手中鐵
    管時，已回車上取出其所有置於駕駛座夾縫內尖刀一把，準
    備防身或攻擊之用，嗣後即貼身至被害人身邊，而近距離剌
    被害人黃清池一刀，且該尖刀深入被害人黃清池體內達九‧
    五公分，切裂肺臟動脈血管，衡情被告蘇淩波於取出尖刀後
    ，應僅會置於身前以恫嚇被害人黃清池作為防身之用，或必
    要時作為攻擊之用，是被告乙○○其當時手中已持有尖刀，
    自有不法侵害犯意存在，且被告乙○○嗣後亦持該尖刀，瞄
    準被害人黃清池左側鎖股，一刀猛力刺入，參諸被告乙○○
    身高約一六五公分，年近六旬，體型較瘦，竟得以尖刀刺入
    身高約一七二公分，體型中等被害人黃清池身體內深達九‧
    五公分，顯見被告乙○○下手時，主觀上應可預見如此行為
    有致被害人黃清池死亡之可能，而其仍猛力刺入被害人黃清
    池，甚且在被害人黃清池受重傷後逃跑時，仍持刀在後追殺
    ，顯示其有致被害人黃清池於死亡之殺人故意，至為明確。
    再參酌被告乙○○事後持刀追逐被害人以觀，被告所為，核
    與正當防衛要件不合。
五、綜上所述，被告乙○○殺人犯行，事證明確，堪以認定，應
　　依法論科。查被告乙○○持尖刀刺入被害人黃清池之左側鎖
  　股，致被害人黃清池肺部動脈斷裂失血過多死亡，核係犯刑
    法第二百七十一條第一項之故意殺人罪。原審疏未詳細調查
    審究，遽認被告乙○○所為刺殺行為係正當防衛，顯有未合
    。檢察官上訴執此指摘原審此部分判決不當，自為有理由，
    應由本院將原審此部分判決予以撤銷改判。爰審酌被告乙○
    ○不妥之駕駛在先致引本件衝突，雖與被害人黃清池口角遭
    被害人出手毆打，其子蘇建華持鐵管前來欲打被害人，而與
    被害人互搶該鐵管，嗣該鐵管為被害人之助手司機搶去後，
    交與被害人，被告乙○○在當時見狀，即萌殺意，早已持前
    開尖刀，準備予以攻擊，並嗣即持剖解豬體利刃一刀刺死被
    害人黃清池，如前所述，惡性重大手段兇殘，且犯後仍飾詞
    狡辯否認犯罪，亦未對被害人黃清池家屬慰問賠償，及其素
    行暨被害人黃清池家屬所受失去親人之傷痛，及念被告已年
    逾六十七歲等一切情狀，量處有期徒刑十二年，並認依其犯
    罪性質有褫奪公權之必要，爰併予宣告褫奪公權八年，以資
    懲儆。另扣案之單刃尖刀壹把，為被告乙○○供犯罪所用，
    且據其自承係其所有平日用來剖解豬體之物，爰依刑法第三
    十八條第一項第二款之規定，予以宣告沒收。
據上論結，應依刑事訴訟法第三百六十九條第一項前段、第三百
六十四條、第二百九十九條第一項前段，刑法第二百七十一條第
一項、第三十七條第二項、第三十八條第一項第二款，判決如主
文。
本案經檢察官謝錫和到庭執行職務。
中　　華　　民　　國　　96　　年　　10　　月　　16　　日
              刑事第三庭  審判長法　官  陳  義  仲
                                法　官  宋  明  蒼
                                法　官  蔡  勝  雄
以上正本證明與原本無異。
如不服本判決，應於收受本判決後十日內向本院提出上訴書狀。
其未敘述上訴理由者並得於提起上訴後十日內向本院補提理由書
狀（均須按他造當事人之人數附繕本）「切勿逕送上級法院」。
　　　　　　　　　　　　　　  　書記官  陳  明  芬
中　　華　　民　　國　　96　　年　　10　　月　　16　　日
附錄：本案論罪科刑法條全文：
刑法第二百七十一條第一項：
殺人者，處死刑、無期徒刑或十年以上有期徒刑。
